臺灣高等法院民事判決　　　　　　　 100年度上更(一)字第15號
上　訴　人　林旺樹
　　　　　　林鳳凰
　　　　　　林阿菊
　　　　　　葉林秀英
　　　　　　林方渝
追　加被告　陳金龍
共　　　同
訴訟代理人　林健智律師
被　上訴人　呂學聰
訴訟代理人　李秋銘律師
　　　　　　黃金亮律師
上列當事人間請求塗銷地上權登記等事件，上訴人對於中華民國
98年6月12日臺灣宜蘭地方法院97年度訴字第223號第一審判決提
起上訴，經最高法院第1次發回更審，被上訴人並為訴之追加，
本院於100年11月3日言詞辯論終結，判決如下：
    主    文
上訴駁回。
追加被告應與上訴人將宜蘭縣三星鄉○○段一五四地號，土地他
項權利部，登記次序：○○○一之○○○，收件年期：民國三十
八年，字號：三星字第○○一六三八號，登記日期：民國三十八
年十一月十七日，權利範圍：全部，權利標的：所有權，設定權
利範圍：土地一部貳參伍坪之地上權辦理塗銷登記。
追加被告應與上訴人將坐落宜蘭縣三星鄉○○段一五四地號土地
上，如附圖所示編號Ａ部分石牆鐵皮頂，面積○‧○○二四八七
公頃、編號Ｂ部分磚造鐵皮頂，面積○‧○○八七四四公頃、編
號Ｃ部分鐵皮屋面積○‧○○六六六七公頃、編號Ｄ部分磚造鐵
皮頂面積○‧○○七九九七公頃、編號Ｅ部分鐵皮頂面積○‧○
○○五八○公頃、編號Ｆ部分鐵皮頂面積○‧○○一四九一公頃
及編號１－２、３－４－５、６－７連線為四十公分寬圍牆拆除
，將土地返還被上訴人。
本判決第三項所命給付，於被上訴人以新臺幣伍拾陸萬元為追加
被告供擔保後得假執行。但追加被告如以新臺幣壹佰柒拾萬元為
被上訴人供擔保，得免為假執行。
第二審（含追加部分）及發回前第三審訴訟費用，由上訴人及追
加被告連帶負擔。
    事    實    及    理    由
一、程序部分：
  (一)按「訴訟繫屬中為訴訟標的之法律關係，雖移轉於第三人，
    於訴訟無影響。但第三人如經兩造同意，得聲請代當事人承
    當訴訟」，民事訴訟法第254條定有明文。查被上訴人於民
    國（下同）97年7月21日、同年9月3日，以上訴人林旺樹5人
    為被告，訴請：「(一)上訴人應將坐落宜蘭縣三星鄉○○段第
    154號土地（下稱系爭土地），土地他項權利部，登記次序
    ：0001之000，收件年期：38年，字號：三星字第001638 號
    ，登記日期：民國（下同）38年11月17日，權利範圍：全部
    ，權利標的：所有權，設定權利範圍：土地一部235坪之地
    上權（下稱系爭地上權）辦理塗銷登記。(二)上訴人應將系爭
    土地上，如附圖所示編號Ａ部分石牆鐵皮頂，面積0.002487
    公頃、編號Ｂ部分磚造鐵皮頂，面積0.008744公頃、編號Ｃ
    部分鐵皮屋面積0.006667公頃、編號Ｄ部分磚造鐵皮頂面積
    0.007997公頃、編號Ｅ部分鐵皮頂面積0.000580 公頃、編
    號Ｆ部分鐵皮頂面積0.001491公頃及編號1-2、3-4-5、6-7
    連線為40公分寬圍牆（以下合稱系爭地上物）拆除，將土地
    返還被上訴人」。嗣上訴人與追加被告協議分割，將系爭地
    上權、系爭地上物劃歸林旺樹所有；系爭地上權及系爭地上
    物其中宜蘭縣三星鄉○○段第1建號房屋（下稱1號房屋，門
    牌號碼三星鄉○○路71號），遂於97年9月25日登記至林旺
    樹名下（見原審卷第95頁不動產謄本），再於同年11月5日
    移轉登記至訴外人凱爾富有限公司（下稱凱爾富公司，見同
    上卷第109、110頁不動產謄本），依首揭規定，訴訟標的法
    律關係雖移轉至第三人，於本件訴訟並無影響，先予說明。
  (二)次按當事人在第二審為訴之追加，除有民事訴訟法第255條
    第1項第2款至第6款之情形外，非經他造同意，不得為之，
    此觀民事訴訟法第446條第1項規定自明。查被上訴人於97年
    7月21日起訴時，系爭地上權與系爭地上物由上訴人、追加
    被告陳金龍公同共有（陳金龍係上訴人同父異母之兄弟，共
    同繼承上開財產；詳後述），被上訴人遂於100年9月13日具
    狀追加陳金龍為共同被告，請求「(一)追加被告與上訴人應就
    系爭地上權辦理塗銷登記，(二)追加被告與上訴人應將系爭土
    地上系爭地上物拆除，將土地返還被上訴人」（見本院卷第
    108頁），合於前述規定，亦應准許。
二、上訴人與追加被告聲明求為判決：
      (一)原判決廢棄。
      (二)上開廢棄部分，被上訴人第一審之訴及假執行之聲請均
        駁回。
      (三)追加之訴駁回。如受不利判決，願供擔保請准免為宣告
        假執行。
      (四)第一、二審及發回前第三審訴訟費用，由被上訴人負擔
   被上訴人聲明求為判決（包含追加與答辯聲明）：
      (一)上訴駁回。
      (二)追加被告應與上訴人就系爭地上權辦理塗銷登記。
      (三)追加被告應與上訴人將系爭土地上系爭地上物拆除，將
        土地返還被上訴人。
      (四)前項聲明，願供擔保請准宣告假執行。
      (五)第一、二審及發回前第三審訴訟費用，由上訴人負擔，
        追加之訴訴訟費用由追加被告負擔。
三、被上訴人主張：系爭土地於81年1月10日登記為被上訴人所
    有，然訴外人林新國（上訴人之父，歿，其配偶林陳阿珠亦
    歿，由上訴人與追加被告為繼承人）竟於38年11月17日單獨
    完成系爭地上權之登記，嗣在系爭土地上興建系爭地上物。
    但系爭土地於38年係訴外人呂耀坤（被上訴人父）、呂金土
    共有，申請書卻記載共有人為呂耀坤與訴外人呂理中，且未
    記載地上權租期、租金、支付期等事項；違反當時有效之土
    地登記規則第17條、第32條第1項，及台灣省各縣市辦理單
    獨地上權設定登記應行注意事項第1條規定，故系爭地上權
    之登記為無效。迨林新國夫妻相繼過世後，系爭地上權由上
    訴人與追加被告共同繼承，自應共同塗銷地上權；其就系爭
    地上物基地亦無占有權源，應拆除並返還基地。爰依民法
    767條規定，訴請上訴人與追加被告就系爭地上權辦理塗銷
    登記，並將系爭地上物拆除，返還土地予被上訴人等語（原
    審為上訴人全部敗訴判決，上訴人提起上訴，被上訴人並為
    訴之追加）。
四、上訴人及追加被告則以：林新國於38年間依當時有效法令，
    單獨聲請於系爭土地設定系爭地上權登記，經地政機關受理
    並公告，土地所有權人未提出異議或聲請調處，於公告期滿
    登記完竣，系爭地上權設定登記即屬有效。林新國遂在其上
    興建並登記為1號房屋所有權人，嗣整修為系爭地上物，現
    今屋況良好，上訴人與追加被告得繼續使用之。再者，林新
    國與原地主呂耀坤等人另訂有基地租賃關係，呂耀坤曾於
    82、83年收受林新國繳付地租，迨被上訴人取得系爭土地後
    ，亦在93、94年收受林旺樹繳租支票；故上訴人與追加被告
    繼受基地租賃關係，亦得使用系爭地上物之基地。上訴人林
    方渝、林阿菊、葉林秀英並辯稱早已遷居外地，並未居住於
    系爭地上物，與系爭地上權及系爭地上物均無關連等語，資
    為抗辯。
五、兩造不爭執事實：（見本院卷第32頁、123頁背面）
  (一)林新國（上訴人之父）前就系爭土地單獨申請系爭地上權登
    記（原地號為宜蘭縣三星鄉○里○段○○○段第93號），於
    38年11月17日完成登記。嗣在土地上興建系爭地上物（含1
    號房屋）。林新國已於88年1月27日過世，其配偶林陳阿珠
    （上訴人與追加被告之母）亦於89年3月2日過世，由上訴人
    與追加被告為其繼承人。嗣經協議分割，系爭地上權、系爭
    地上物應歸林旺樹所有；遂於97年9月25日，將系爭地上權
    與1號房屋分割登記至林旺樹名下，復於同年11月5日以買賣
    為原因，移轉登記至凱爾富公司名下。（不動產謄本、土地
    登記申請書、遺產分割協議書見原審卷第95至110頁）
  (二)被上訴人於81年1月10日登記取得系爭土地所有權全部，系
    爭地上物坐落其上，經宜蘭縣羅東地政事務所測量後，其坐
    落之位置、面積及結構如附圖所示。（土地謄本見原審卷第
    6、100頁，複丈成果圖見同卷第69頁）
六、被上訴人主張林新國於38年片面登記系爭地上權，申請書所
    記載呂理中並非地主，且未記載租期、租金、支付期等事項
    ，違反當時有效之登記法令，故系爭地上權之登記為無效，
    林新國在系爭土地上興建系爭地上物，為無權占有。迨林新
    國夫妻過世，上訴人與追加被告共同繼承系爭地上權與系爭
    地上物，自應塗銷系爭地上權、拆除系爭地上物並返還基地
    等語。上訴人與追加被告則辯稱林新國與地主間有基地租賃
    關係，系爭地上權登記為有效，林新國因而在系爭土地興建
    1號房屋，嗣整修為系爭地上物。林新國曾支付租金予呂耀
    坤，林旺樹亦曾支付租金予被上訴人，基於地上權與基地租
    賃關係，得占有使用系爭地上物基地云云。故本件爭點為：
    系爭地上權登記是否具有無效原因？
七、系爭地上權登記是否具有無效原因？
  (一)按「稱地上權者，謂以在他人土地上有建築物，或其他工作
    物，或竹木為目的而使用其土地之權」，民法第832條定有
    明文。次按「登記應由權利人及義務人共同聲請之，權利人
    如因特殊情形，不能覓致義務人共同聲請登記時，得由權利
    人陳明理由，填具保證書，呈請單獨聲請登記。但土地增值
    稅，應由權利人代納之」、「證明登記原因文件或土地權利
    書狀不能提出時，應取具鄉鎮保長或四鄰或店舖之保證書。
    前項保證書應保證聲請人無假冒情事，並證明其原文件不能
    提出之實情」，35年10月2日公布土地登記規則第17條、第
    32條分別定有明文〔見原審卷第93、94頁、本院98年度上字
    第752號案卷（下稱上字卷）第82頁〕。又按「本省各縣市
    辦理地上權設定登記時，如建物基地使用人已向基地所有權
    人訂有口頭或書面之合法租賃契約或地上權契約，而基地所
    有權人拒不履行共同申請者，使用人可陳明不能覓致義務人
    共同申請登記理由，提繳鄉鎮區公所保證書及繳納租金等憑
    證，依照土地登記規則第17條第2項規定，單獨聲請登記」
    ，38年公布之臺灣省各縣市辦理單獨聲請地上權設定登記應
    注意事項第1點亦定有明文（見原審卷第91頁、上字卷第80
    頁）。
  (二)經查，系爭土地於37年間由呂耀坤、呂理中共有，應有部分
    各2分之1，嗣呂理中於39年間將名下應有部分移轉予呂金土
    ，有土地登記簿謄本在卷可稽（見原審卷第101頁）。林新
    國則於38年間檢具建築改良物情形填報表、（建物）保證書
    、他項權利登記聲請書、登記保證書等文件，依據前揭法令
    ，單獨申請系爭地上權登記，其書件內容係由申請人林新國
    填載，有羅東地政事務所98年10月9日羅地登(8)字第
    0980010557號函暨附件及法令在卷可稽（見上字卷第71至89
    頁）。林新國遂單獨完成系爭地上權登記。（見不爭執事項
    (一)）
  (三)他項權利登記聲請書固記載「土地坐落：三星鄉○里○段○
    ○○段第93號」、「登記原因及其年月日：民國拾捌年拾
    壹月拾柒日」、「登記標的：地上權設定登記」、「證明書
    據：地上權設定登記保證書乙份」；於「存續期間」與「地
    租或利息」則未填載內容（見上字卷第77頁），可知林新國
    已表明地上權內容悉以登記保證書為準。然而，登記保證書
    僅記載「保證原因：為保證建物所有權人（地上權人）林新
    國縱來確係有向上開建物敷地共有人呂理中等貳人租用該建
    物敷地建築房屋屬實，但因土地所有人對於上開土地地上權
    設定不肯連同申請蓋章」，「保證事項：查建物所有人（地
    上權人）林新國自民國（空白）年（空白）月（空白）日確
    係業已向得該建物敷地共有人呂理中等貳人租用上開建物敷
    地在此建築房屋其使用範圍係該土地一部貳參伍坪，存續期
    間（空白）其每年地租（空白）地租支付期每年六、十一月
    十五日屬實不謬…」，保證人為陳阿囝、游瑞樹、游嘴，
    證明人為林阿樹（見上字卷第78、79頁）。依登記保證書記
    載，保證人固保證林新國向呂理中等2人租用建物基地，然
    僅記載地租支付期為每年6、11月（兩造均誤認其未記載支
    付期），至於起租日期、存續期間、地租等項則為「空白」
    。惟查，租金係租賃要素（參見民法第421條），登記保證
    書既未填寫租金，復未記載起租日期、租賃存續期間，足徵
    保證人並未親身見聞林新國與地主（呂耀坤、呂理中）成立
    基地租賃關係，致無從說明起租日期、存續期間，更無法表
    示租金數額；遂於登記保證書就上開事項以「空白」方式略
    而不提。保證人於登記保證書未能證明基地租賃關係內容（
    登記保證書並未表示林新國與地主成立地上權契約，僅保證
    林新國與地主已就系爭土地成立租賃關係），亦無提繳鄉鎮
    區公所保證書及繳納租金等憑證；即與前揭35年10月2日公
    布土地登記規則第17條、第32條、38年公布之臺灣省各縣市
    辦理單獨聲請地上權設定登記應注意事項第1條有違，難認
    林新國符合單獨申請登記地上權之要件。上訴人與追加被告
    固辯稱登記保證書雖就租期、租金等內容為「空白」，並非
    記載「無」；此係因登記時租賃是否有變更，須商議酌定云
    云（見本院卷第118頁背面）；惟其又稱林新國與地主訂立
    基地租賃契約，年租金為稻穀300台斤，折合為現金3000元
    云云（見同上卷第119頁背面），如登記當時確有租賃關係
    ，登記保證書就起租日期、存續期間與租金不致呈現「空白
    」狀態，故前開辯詞即無從可信。
  (四)其次，「共有物除契約另有訂定外，由共有人共同管理之」
    ，98年1月23日修正前之民法第820條第1項亦定有明文。按
    共有物全部或一部之出租，係屬民法第820條第1項所定之管
    理行為，除契約另有訂定外，應由共有人全體共同管理之，
    如共有人中之一人未經其他共有人同意，擅將共有物之全部
    或一部出租他人，對於他共有人不生效力（最高法院89年度
    臺上字第637號判決意旨參照）。查被上訴人於74年12月26
    日，取得系爭土地應有部分2分之1，遂與呂耀坤共有系爭土
    地，迨81年1月10日，系爭土地全部登記為被上訴人所有，
    有土地謄本可稽（見上字卷第99、100頁、原審卷第6頁）。
    呂耀坤固於83年2月8日出具收據「茲收到八十二年度地租稻
    谷300台斤結價新台幣參仟元正…」（下稱82年收據，見上
    字卷第42頁），並於83年11月19日出具收據「茲收到八十三
    年度地租稻谷300台斤結價新台幣參仟元正…」（下稱83年
    收據，見本院卷第77頁），再於84年12月7日出具收據「茲
    收到84年度地租稻谷300台斤結價新台幣參仟元整…」（下
    稱84年收據，見上字卷第43頁）。然而，上開收據並未記載
    地號、承租土地或面積，已屬不足；再者，被上訴人於74年
    12月26日成為系爭土地共有人，如林新國欲承租土地，亦應
    向呂耀坤與被上訴人共同為之，不得僅與其中一人訂立租約
    。縱使呂耀坤於82至84年受領地租（僅屬假設，詳後述），
    上訴人與追加被告迄未證明被上訴人亦同意出租系爭土地，
    依前開說明，尚無從對被上訴人主張租賃關係存在。
  (五)何況，呂耀坤於原審98年4月9日庭期證稱：「認識（林新國
    ），有田地讓他耕作，有收取租金…」、「（82年與84年收
    據）是我寫的」、「當初不知是林旺樹還是林新國拿給我寫
    一張收據，我就照抄寫給他，收取的是田地租金還是建地租
    金，我不清楚，我以為因為田地放領後，但房屋所在土地是
    否放領我不知道，他拿錢給我，我以為是要補償我的，拿錢
    的日期就是收據上的日期」、「（83年以前，建地部分沒有
    收過錢）沒有」、「（被上訴人是否未授權你收取這些錢）
    沒有」、「（建地部分，你是否向上訴人這邊的人說過出租
    或曾經訂約？）不曾說過」、「（係所說的建地與田地是否
    同一筆？）當初林旺樹的伯父就是住在那裡，周圍整筆土地
    買來」等語（見原審卷第191至194頁）。依呂耀坤證詞，其
    僅與林新國就耕地成立租約，並未就系爭建地成立租約，且
    被上訴人並未授權其向林新國收租，尚難僅憑前開收據認定
    林新國與全體地主（被上訴人、呂耀坤）就系爭地上物基地
    成立租賃關係。
  (六)再按「稱支票者，謂發票人簽發一定之金額，委託金融業者
    於見票時，無條件支付與受款人或執票人之票據」，票據法
    第4條第1項定有明文；是以支票本質係支付證券，用以代替
    現金之交付，至於交付支票原因關係為何，仍應由主張原因
    關係之一方負舉證責任。林旺樹前簽發發票日93年12月22日
    、票號FA0000000號、面額1萬元支票1紙，經被上訴人提示
    兌現，支票背面且記載「大埔段154地號93年地租」，固有
    支票正反面影本在卷可稽（見上字卷第60頁）。惟支票係支
    付證券，以代替現金之交付，既如前述；從而，被上訴人受
    領並提示支票，僅能證明被上訴人自上訴人受領該筆款項，
    至於受領原因為何、有無受領權源，在所不問。如林旺樹與
    被上訴人成立基地租賃關係，衡諸常情，理應要求被上訴人
    出具收據；對照呂耀坤（被上訴人父親）曾出具前述82至84
    年收據予林新國（上訴人父親），可知林旺樹索取收據並無
    困難。則林旺樹捨此不為，反而刻意在支票背面單獨記載「
    大埔段154地號93年地租」，不僅無從認定承租面積（系爭
    地上權面積僅235坪），文句亦未經被上訴人簽認，難認被
    上訴人出於受領租金意思而收受、提示上開支票。何況，林
    新國夫妻過世後，上訴人與追加被告遲至97年始為分割協議
    並登記（見不爭執事項(一)），如93年間有承租基地必要，亦
    應由上訴人與追加被告共同為之，林旺樹無從私自與被上訴
    人訂立租約、付租。故上開支票尚不足證明上訴人、追加被
    告、被上訴人已於93年成立基地租賃。至於林旺樹簽發發票
    日94年12月22日、票號FA0000000號、面額1萬元支票，雖經
    被上訴人提示兌現（見上字卷第61頁），亦僅能證明被上訴
    人曾受領此筆款項，尚無從僅因此一零星、用途不明之給付
    ，推論基地租賃關係存在。
  (七)再其次，38年6月15日幣制改革發行新台幣，經公告台幣以4
    萬比1兌換新台幣，兌換期限自38年6月15日起至39年1月14
    日止，亦有臺灣銀行98年10月5日銀發乙字第09800446211號
    函在卷（見上字卷第65頁）。上訴人與追加被告空言系爭地
    上權登記時，涉及新、舊台幣更換，故未記載地租及支付期
    等項云云，亦無證據可資證明，故為本院所不採。至於林新
    國登記1號房屋所有權而提出（建物）保證書，雖記載保證
    原因為「主要憑證滅失不能提出」及「…建物確係是林新國
    之所有決無假冒等情事…」，保證人為陳阿囝、游瑞樹、游
    嘴（見上字卷第75頁）；由於上開（建物）保證書係針對
    1號房屋所有權登記手續所製做，並非他項權利登記聲請書
    附件，即與系爭地上權無涉；何況其內容均未提及租賃關係
    或地上權契約，亦無從推論林新國與地主有何租賃或地上權
    約定。而林方渝、林阿菊、葉林秀英另稱早已遷居外地，並
    未居住於系爭地上物，與本件訴訟無關連云云；由於上訴人
    與追加被告遲至97年9月25日始就系爭地上權等項為分割登
    記（見不爭執事項(一)），上開辯詞即無可採。至於被上訴人
    雖謂系爭地上權登記時，系爭土地係呂耀坤與呂金土共有，
    登記保證書所載呂理中並非共有人云云；顯係忽略呂金土於
    39年5月28日始受讓呂理中應有部分（見原審卷第101頁、上
    字卷第99頁土地謄本）；但是對於系爭地上權登記不符前開
    法令一節，尚無影響。
  (八)林新國設定系爭地上權時，不符合單獨申請登記地上權要件
    ，雖地政機關公告期滿無人異議，惟上開瑕疵仍未因此而補
    正，故系爭地上權登記自始不生地上權設定之法律效力。而
    已登記不動產所有人之回復請求權，無民法第125條消滅時
    效規定之適用（司法院大法官釋字第107號解釋意旨參照）
    ；系爭地上權登記為自始無效，故被上訴人訴請求塗銷系爭
    地上權，即無民法第125條消滅時效之適用。其次，上訴人
    與追加被告就系爭地上物基地並無使用權源，被上訴人得依
    據民法第767條規定，訴請上訴人與追加被告塗銷系爭地上
    權登記，並拆除系爭地上物、返還基地。
八、綜上所述，38年間，林新國與系爭土地所有人呂耀坤、呂理
    中並未就系爭土地成立基地租賃關係、合意設定地上權，其
    所提出登記保證書等文件亦不合保證書要件，故林新國單獨
    聲請系爭地上權登記，於法不符。系爭地上權不符單獨申請
    登記規定，雖於地政機關公告期滿無人異議，惟上開瑕疵仍
    未因此而補正。故系爭地上權登記自始不生地上權設定之法
    律效力，系爭地上物使用基地亦無合法權源。上訴人與追加
    被告空言林新國與地主訂有基地租賃契約，林新國得單獨申
    請登記系爭地上權，且呂耀坤與被上訴人事後亦收受租金云
    云，均無可採。從而：
  (一)被上訴人依據民法第767條規定，訴請上訴人應就系爭地上
    權辦理塗銷登記，上訴人應將系爭土地上系爭地上物拆除，
    將土地返還被上訴人；洵屬正當，應予准許。是則原審為被
    上訴人全部勝訴判決，並依被上訴人與上訴人聲請，定分別
    為准免假執行之宣告（拆屋還地部分），於法並無違誤。上
    訴意旨指摘原判決不當，求予廢棄改判，為無理由，應予駁
    回。
  (二)被上訴人另於本院基於民法第767條規定，訴請追加被告應
    與上訴人就系爭地上權辦理塗銷登記，追加被告應與上訴人
    將系爭土地上系爭地上物拆除，將土地返還被上訴人；洵屬
    正當，應予准許。並依據被上訴人及追加被告聲請，分別為
    准免假執行之宣告（拆屋還地部分）。
九、至兩造其餘攻擊或防禦方法及未經援用之證據，經斟酌後，
    認均不足以影響本判決之結果，自無逐一詳予論述之必要，
    併予敘明。
十、據上論結，本件上訴人之上訴為無理由、被上訴人追加之訴
    為有理由，依民事訴訟法第449條第1項、第78條、第85條第
    2項，判決如主文。
中    華    民    國   100    年    11    月    24    日
                    民事第二十庭
                        審判長法  官 張  蘭
                              法  官 林曉芳
                              法  官 吳燁山
正本係照原本作成。
如不服本判決，應於收受送達後20日內向本院提出上訴書狀，其
未表明上訴理由者，應於提出上訴後20日內向本院補提理由書狀
（均須按他造當事人之人數附繕本）上訴時應提出委任律師或具
有律師資格之人之委任狀；委任有律師資格者，另應附具律師資
格證書及釋明委任人與受任人有民事訴訟法第466條之1第1項但
書或第2項（詳附註）所定關係之釋明文書影本。
中    華    民    國   100    年    11    月    25    日
                              書記官 于  誠
附註：
民事訴訟法第466條之1（第1項、第2項）：
對於第二審判決上訴，上訴人應委任律師為訴訟代理人。但上訴
人或其他法定代理人具有律師資格者，不在此限。
上訴人之配偶、三親等內之血親、二親等內之姻親，或上訴人為
法人、中央或地方機關時，其所屬專任人員具有律師資格並經法
院認為適當者，亦得為第三審訴訟代理人。